臺北高等行政法院判決
　　　　　　　　　　　　　　　　　　 96年度訴字第00319號
　　　　　　　　　　　　　　　.
原　　　告　愛伊納絲股份有限公司
代　表　人　甲○○（董事長）
訴訟代理人　乙○○
被　　　告　臺北市政府衛生局
代　表　人　鄧素文（代理局長）住同上
訴訟代理人　丙○○
上列當事人間因藥事法事件，原告不服臺北市政府中華民國95年
8 月25日府訴字第09584900600 號訴願決定，提起行政訴訟。本
院判決如下：
　　主  文
原告之訴駁回。
訴訟費用由原告負擔。
    事  實
一、事實概要：
    原告於民國（下同）94年9 月1 日出刊之壹週刊臺北市版第
    97頁刊登「愛伊納絲‧‧‧瞬間增髮劑‧‧‧瞬間改善頭髮
    稀少的煩惱‧‧‧預防掉髮．養髮護理育毛養髮．做好頭皮
    護理．頭頂沒煩惱‧‧‧臺北市○○○路○ 段41號7 樓之3
    ‧‧‧電話‧‧‧」廣告1 則（下稱系爭廣告），經行政院
    衛生署中醫藥委員會查獲，移請被告審查後，認原告銷售之
    瞬間增髮劑（下稱系爭產品）非屬藥事法所稱之藥物，卻登
    載有涉及醫療效能詞句之廣告，違反藥事法第69條規定，乃
    依同法第91條規定，作成95年3 月15日北市衛藥食字第0953
    1789300 號行政處分書（下稱原處分），處原告新台幣（下
    同）6 萬元罰鍰，並命違規廣告應立即停止刊登。原告不服
    ，於95年4 月6 日（被告收文日) 向被告提出異議，申請復
    核，經被告以95年4 月18日北市衛藥食字第09532627800 號
    函復（下稱復核處分）原告所提異議案經核程序不符駁回。
    原告仍不服，提起訴願，遭決定駁回，遂提起本件行政訴訟
    。
二、兩造聲明：
  (一)原告聲明求為判決：
    1.訴願決定及原處分均撤銷。
    2.訴訟費用由被告負擔。
  (二)被告聲明求為判決：
    1.原告之訴駁回。
    2.訴訟費用由原告負擔。
三、兩造之爭點：
　(一)原告主張之理由：
　　系爭廣告刊登內容確實已分類為三個主要營業項目與標題。
    美髮業者通常會以「劑」來使用，比方「燙髮劑」1 、2 劑
    ，刊登物上已明確說明產品特徵，消費者自有權益了解本產
    品，並了解自身權益。系爭廣告刊登上確實已說明「本產品
    非生髮用品，內容物為特殊處理植物纖維絲」並刊登網路拍
    賣網址說明與方便消費者的劃撥帳號，惟未刊登售價。沒有
    刊登售價的原因乃因此產品需要詳細說明，或上網看使用說
    明以確保消費者權益，詳細了解退貨與不適用者，確保消費
    者使用的滿意程度。「預防掉髮、養髮護理」此刊登內容為
    ：內附5 張圖片，並以圖片解釋頭皮的檢測並讓消費者了解
    自己頭皮的狀況，並非使用「瞬間增髮劑」而生長出頭髮，
    刊登物本身確實以圖片說明清楚，並不會造成消費者誤會。
    且原告之頭皮護理所使用的產品為各大知名品牌之健髮、生
    髮、養髮、護髮、育髮之產品，並代理銷售刊登物上的產品
    ，已明確表示營業項目之一，並未使消費者產生訊息的誤導
    。
  (二)被告主張之理由：
    1.按藥事法第2 條規定：「本法所稱衛生主管機關︰在中央
      為行政院衛生署；在直轄巿為直轄巿政府；在縣（巿）為
      縣（巿）政府。」第4 條規定：「本法所稱藥物，係指藥
      品及醫療器材。」第24條規定：「本法所稱藥物廣告，係
      指利用傳播方法，宣傳醫療效能，以達招徠銷售為目的之
      行為。」第69條規定：「非本法所稱之藥物，不得為醫療
      效能之標示或宣傳。」行為時第91條第1 項規定：「違反
      ‧‧‧第69條‧‧‧規定之1 者，處新臺幣6 萬元以上30
      萬元以下罰鍰。」第99條規定：「依本法規定處罰之罰鍰
      ，受罰人不服時，得於處罰通知送達後15日內，以書面提
      出異議，申請復核。但以1 次為限。科處罰鍰機關應於接
      到前項異議書後15日內，將該案重行審核，認為有理由者
      ，應變更或撤銷原處罰；認為無理由者，始得依本法之規
      定，逕送法院強制執行。受罰人不服前項復核時，得依法
      提起訴願及行政訴訟。」
    2.行政院衛生署94年8 月26日衛署藥字第0940034824號函釋
      ：「主旨：有關貴局函詢藥事法第69條所規範之範圍1 事
      ，復如說明段‧‧‧. 說明：‧‧‧二、查具醫療作用之
      藥品及醫療器材，皆為用於人體，故應做人體及臨床試驗
      等證明其療效及安全性，並經本署辦理查驗登記，始得上
      市販售，因此，有關醫療效能之認定，前提應為『施用於
      人體』。三、另依本署對醫療效能之認定，係以產品宣稱
      可預防、改善、減輕、治療某些特定生理情形或宣稱產品
      對某些症狀有效，以及足以誤導一般消費者以為使用該產
      品可達到預防、改善、減輕、治療某些症狀之情形等加以
      判斷。」及行政院衛生署95年2 月10日衛署藥字第094007
      1032號函釋「有關愛伊納絲股份有限公司於94年9 月1 日
      壹週刊第223 期97頁刊登【愛伊納絲瞬間增髮劑】廣告乙
      案，經查案內產品非屬化粧品，其廣告內容宣稱【育毛養
      髮、預防掉髮】已涉療效，仍請貴局依法處辦‧‧‧」。
      臺北市政府94年2 月24日府衛企字第09404404400 號公告
      ：「主旨：公告修正本府90年8 月23日府秘二字第901079
      8100號公告有關本府主管衛生業務委任事項，自即日起生
      效。‧‧‧公告事項：修正後本府90年8 月23日府秘二字
      第9010798100號公告略以：『‧‧‧六、本府將下列業務
      委任本府衛生局，以該局名義執行之：‧‧‧（八）藥事
      法中有關本府權限事項。‧‧‧』」
    3.原處分於95年3 月16日送達原告，有郵局掛號郵件收件回
      執影本附卷可稽。且上開處分書說明欄記載略以：「四、
      ‧‧‧（二）如有不服本局之處分，請依藥事法規定於文
      到次日起15日內向臺北市政府衛生局以書面提起異議，申
      請復核（以受理異議機關實際收受異議書之日期為準，而
      非投郵日; 為免郵遞遲誤時間，宜儘早送件，以維護權益
      ），但以1 次為限。」則原告遲至95年4 月6 日始表示不
      服，此並有蓋妥被告收文日期章之訴願書（異議之復核申
      請書）影本附卷可稽，顯逾前揭藥事法第99條規定之異議
      期限；是被告以其程序不符，而以95年4 月18日北市衛藥
      食字第09532627800 號函駁回其異議，應無不合。
    4.依系爭廣告編排內容，所傳達消費者整體訊息，易誤導一
      般消費大眾，系爭產品具有生髮醫療效能之作用。又系爭
      產品並非藥事法第4 條規定所稱之藥物，自不得為醫療效
      能之標示或宣傳，而系爭廣告內容明顯涉及宣稱醫療效能
      ，被告依行政院衛生署函釋意旨，認定違規。系爭產品非
      屬藥事法第4 條所稱藥物，不論原告指稱系爭產品非生髮
      用品，內容物為特殊處理的植物纖維絲，均不得宣稱療效
      。（查系爭廣告內容文字搭配圖片之訴求，明顯影射該產
      品具生髮功效。）。復查本案系爭違規廣告其廣告內容刊
      登有廠商名稱、地址、電話、品名、購買方式、產品效能
      ‧‧等等，藉由傳遞訊息以招徠消費者循線購買的消費行
      為，綜觀所為違規情事，洵堪認定。原處分處以原告法定
      最低額6 萬元罰鍰處分，揆諸首揭規定，並無不合，請求
      依法駁回原告之訴。
　　理　由
一、「本法所稱主管機關：在中央為行政院衛生署；在直轄市為
    直轄市政府；在縣（市）為縣（市）政府。」食品衛生管理
    法第8 條定有明文，原告設於臺北市中正區○○○路○ 段41
    號7 樓之3 ，臺北市政府為本件違反食品衛生管理法事件之
    法定主管機關。又臺北市政府組織自治條例第2 條第2 項規
    定：「中央法令規定市政府為主管機關者，市政府得將其權
    限委任所屬下級機關辦理。」是臺北市政府依據上述及行政
    程序法第15條規定，以94年2 月24日府衛企字第0940440440
    0 號公告：「主旨：公告修正本府90年8 月23日府秘二字第
    901079 8100 號公告有關本府主管衛生業務委任事項，自即
    日起生效。…公告事項：修正後本府90年8 月23 日 府秘二
    字第901079 8100 號公告略以：『…六、本府將下列業務委
    任本府衛生局，以該局名義執行之：…（八）藥事法中有關
    本府權限事項。…』」將藥事法中有關臺北市政府權限事項
    ，委任被告，以被告名義執行之，並自94年2 月24 日 起生
    效，被告為本件之主管機關，合先敘明。又原告起訴時，被
    告之代表人為宋晏仁，嗣變更為鄧素文，並具狀聲明承受訴
    訟，核無不合，應予准許。
二、原告起訴主張: 系爭廣告刊登內容分為三個主要營業項目與
    標題，且已說明產品非生髮用品，內容物為特殊處理的植物
    纖維絲，5 張圖片係解釋頭皮的檢測，並非使用系爭產品而
    長出頭髮，不致誤導消費者，請求判決如聲明所示云云。
三、被告則以: 原告遲至95年4 月6 日始表示不服，已逾藥事法
    第99條規定之異議期限，是被告以其程序不符，而駁回異議
    ，應無不合。又依系爭廣告編排內容，所傳達消費者整體訊
    息，易誤導一般消費大眾，系爭產品具有生髮醫療效能之作
    用。又系爭產品並非藥事法第4 條規定所稱之藥物，自不得
    為醫療效能之標示或宣傳，而系爭廣告內容明顯涉及宣稱醫
    療效能，原處分並無不法，請求依法駁回原告之訴等語置辯
    。
四、原處分及訴願決定關於罰鍰部分:
(一)、按「依本法規定處罰之罰鍰，受罰人不服時，得於處罰通知
    送達後十五日內，以書面提出異議，申請復核。但以一次為
    限。科處罰鍰機關應於接到前項異議書後十五日內，將該案
    重行審核，認為有理由者，應變更或撤銷原處罰。受罰人不
    服前項復核時，得依法提起訴願及行政訴訟。」為藥事法第
    99條所明定。故關於藥事法之行政訴訟，以先行復核之前置
    程序為必要，是原告於95年4 月4 日以提起訴願形式表示不
    服，被告依復核程序辦理，即無不合，先予敘明。
(二)、查原處分係於95年3 月16日送達原告，有掛號郵件收件回執
    影本附卷可稽，經核原告所提訴願書（95年4 月24日訴願書
    ) 所載其收受行政處分日期亦為95年3 月16日。是原告申請
    復核期間應自處分書送達翌日之95年3 月17日起算，至95年
    3 月31日（星期五）即已屆滿。原告遲至95年4 月6 日始申
    請復核（以訴願書形式表示不服，應依復核程序處理），有
    訴願書上被告收文條碼日期可按，顯已逾期，復核及訴願決
    定自程序上予以駁回，均無不合。原告復提起本件訴訟，顯
    非合法，應予駁回。
五、原處分及訴願決定關於命違規廣告立即停止刊登部分:
(一)、按藥事法第4 條規定：「本法所稱藥物，係指藥品及醫療器
    材。」第24條規定：「本法所稱藥物廣告，係指利用傳播方
    法，宣傳醫療效能，以達招徠銷售為目的之行為。」第69條
    規定：「非本法所稱之藥物，不得為醫療效能之標示或宣傳
    。」行為時第91條第1 項規定：「違反‧‧‧第69條‧‧‧
    規定之一者，處新臺幣6 萬元以上30萬元以下罰鍰。」
(二)、查原告於94年9 月1 日出刊之壹週刊臺北市版第97頁刊登系
    爭廣告，經行政院衛生署中醫藥委員會查獲，移請被告審認
    原告銷售之系爭產品，非屬藥事法所稱之藥物，卻登載有涉
    及醫療效能詞句之廣告，違反藥事法第69條規定，乃依行為
    時同法第91條規定，作成原處分，處原告6 萬元罰鍰，並命
    違規廣告應立即停止刊登等事實，有衛生署94年11月22日衛
    署藥字第0940331904號函及所附該署中醫藥委員會列管編號
    第94B1333 號平面媒體廣告監視紀錄表、系爭廣告及被告94
    年12月13日訪談受原告委託之甲○○之調查紀錄表等影本附
    卷可稽，堪以憑認。
(三)、歸納兩造上述之主張，本件爭執之重點在於系爭廣告內容有
    無為醫療效能之標示或宣傳? 系爭廣告有無誤導消費者系爭
    產品有醫療效能? 經查，系爭廣告內容「育毛養髮、預防掉
    髮」等詞句，係宣稱可以預防掉髮、改善毛髮生長情形，足
    以誤導一般消費者以為使用該產品即可達到預防、改善掉髮
    症狀，揆諸前揭行政院衛生署94年8 月26日衛署藥字第0940
    034824號有關醫療效能之認定標準，系爭廣告內容就醫療效
    能為客觀上之暗示或影射，有宣稱醫療效能之情事，堪以憑
    認。又系爭廣告編排雖分為上、中、下三部分，惟自整體觀
    之，以文字佐以圖片之方式，所傳達消費者之訊息，足使一
    般消費大眾誤認系爭產品具有生髮醫療效能之作用。且系爭
    廣告內容載有品牌商品名稱、圖片、購買方式及功效等事項
    ，已提供一般民眾關於商品之相關資訊，並使該等資訊藉由
    報紙之傳播功能使不特定人得以知悉，而達到招徠消費者購
    買之目的，均可引起消費者購買之意願，核屬廣告之行為，
    應可認定。至原告刊登「系爭產品非生髮用品，內容物為特
    殊處理的植物纖維絲」等文字，係說明系爭產品之成份，不
    足以影響本件違規行為之成立，尚難作為免責之依據。
(四)、綜上所述，原告主張各節，均無可採，原處分以原告違反藥
    事法第69條規定，乃依同法第91條規定，處原告6 萬元罰鍰
    ，並命違規廣告應立即停止刊登，核無違誤。訴願決定予以
    維持，亦無不合。原告仍執前詞，訴請撤銷，為無理由，應
    予駁回。
六、從而，本件原告之訴，為一部不合法，一部無理由，爰併予
    本件判決中予以裁判，以符訴訟經濟，附此敘明。
據上論結，本件原告之訴為一部不合法，一部無理由，爰依行政
訴訟法第98條第3項前段、第107條第1項第10款，判決如主文。
中　　華　　民　　國　　96　　年　　2　　月　   12　　日
                        第四庭審判長 法  官  侯東昇
                                     法  官  李玉卿
                                     法  官　林惠瑜
上為正本係照原本作成。
如不服本判決，應於送達後20日內，向本院提出上訴狀並表明上
訴理由，如於本判決宣示後送達前提起上訴者，應於判決送達後
20日內補提上訴理由書（須按他造人數附繕本）。
中　　華　　民　　國　　96　　年　　2 　 月　   12　　日
                                     書記官  劉道文
